臺灣臺南地方法院民事裁定　　　　　　　　　　　　　　九十三年度監字第九七號
　　聲　請　人　丁 ○ ○
　　　　　　　　戊 ○ ○
　　　　　　　　乙　　○
　 　　　　　 　丙 ○ ○
　　　　　　　　甲○○○
右聲請人聲請改定監護人事件，本院裁定如左：
    主      文
改定乙○（男，民國○○○年○月○日生，身分證統一編號：Ｚ000000000
號）為禁治產人黃瑞林之監護人。
聲請程序費用由聲請人負擔。
    理      由
一、本件聲請意旨略以：聲請人之父親黃瑞林前於民國九十一年四月二十九日因車禍
    致精神耗弱而無法處理自己事務，經本院以九十二年度禁字第一三八號裁定宣告
    為禁治產人，並以黃瑞林之配偶己○○○為黃瑞林之監護人，茲因己○○○已於
    九十三年三月二十七日逝世，黃瑞林之監護人人選即有重行確定之必要。查黃瑞
    林於發生車禍前即與配偶己○○○、三子乙○、五子黃仲凱以永久共同生活為目
    的同住在台南縣七股鄉大寮村大寮一二０號，並由黃瑞林為家長，黃瑞林之其餘
    子女則均另行成家立業，嗣黃瑞林發生車禍後即入住安養中心，己○○○即繼任
    為家長，迄至己○○○過世後，家中及黃瑞林事務之處理均由乙○及黃瑞林之養
    女甲○○○負責之，依法乙○應為禁治產人黃瑞林之家長，聲請人為此爰聲請鈞
    院改定乙○為禁治產人黃瑞林之監護人等語。
二、按禁治產人之監護人，依左列順序定之：一配偶、二父母、三與禁治產人同居之
    祖父母、四家長、五後死之父或母以遺囑指定之人，民法第一千一百十一條第一
    項定有明文。又稱家者，謂以永久共同生活為目的而同居之親屬團體；家置家長
    。同家之人，除家長外，均為家屬；家長由親屬團體中推定之；民法第一千一百
    二十二條、第一千一百二十三條第一項及第二項、第一千一百二十四條前段分別
    定有明文，而所謂由親屬團體推定家長，被推定人不問其為男或女、尊或卑、長
    或幼，均無不可，惟推定人應須有意思能力，被推定人亦然。
三、查聲請人主張渠等之父親黃瑞林前於九十一年四月二十九日因車禍致精神耗弱而
    無法處理自己事務，經本院以九十二年度禁字第一三八號裁定宣告為禁治產人，
    並以黃瑞林之配偶己○○○為黃瑞林之監護人，惟己○○○已於九十三年三月二
    十七日逝世之事實，業據提出本院九十二年度禁字第一三八號裁定影本一件、死
    亡證明書一件、戶籍謄本五件為證，且經本院依職權調取本院九十二年度禁字第
    一三八號禁治產宣告事件卷宗核閱綦詳，堪信聲請人此部分之主張為真實。
四、又查聲請人主張黃瑞林於發生車禍前即與配偶己○○○、三子乙○、五子黃仲凱
    以永久共同生活為目的同住在台南縣七股鄉大寮村大寮一二０號，並由黃瑞林為
    家長，黃瑞林之其餘子女則均另行成家立業，嗣黃瑞林發生車禍後即入住安養中
    心，己○○○即繼任為家長，迄至己○○○過世後，家中及黃瑞林事務之處理均
    由乙○及黃瑞林之養女甲○○○負責等情，業經聲請人陳明在卷可按，黃瑞林所
    生之五子黃仲凱（在監服刑中）亦提出書狀為相同之證述，是聲請人主張之前開
    事實亦應堪採信。則：
  （一）禁治產人黃瑞林於發生車禍前既與配偶己○○○、三子乙○、五子黃仲凱以
        永久共同生活為目的同住在台南縣七股鄉大寮村大寮一二０號，而成立一家
        ，雖黃瑞林嗣後因車禍而精神耗弱致不能處理自己事務，並入住安養中心，
        惟黃瑞林係因病須人看護而於安養中心就養，其日常生活相關事務均賴家人
        決定處理，是應認其僅係暫時性未與家人同居，其家屬關係仍然存續中。
  （二）至依戶籍謄本之記載，禁治產人黃瑞林雖為台南縣七股鄉大寮村大寮一二０
        號之戶長，惟按設籍僅為行政上之管理措施，與家之概念有異，凡以永久共
        同生活為目的而同居之親屬團體，縱非設籍於同一處所，仍難謂非一家，反
        之，數人雖設籍於同一處所，若非以永久共同生活為目的而同居之親屬團體
        ，仍不得謂之一家。故雖禁治產人為其該戶戶籍之戶長，但非可僅以此認定
        其必係家長，家長之推定與指定，仍應依民法一千一百二十四條之規定行之
        。查本件禁治產人黃瑞林目前自身及家中事務之處理既均由其三子乙○及養
        女甲○○○負責之，而乙○係以永久共同生活為目的而與黃瑞林成立家之親
        屬團體關係，該家之親屬團體另一成員黃仲凱亦推定乙○為家長，揆諸前開
        說明，堪認乙○為禁治產人黃瑞林之家長，本院爰依首開規定改定乙○為禁
        治產人黃瑞林之監護人。
五、依非訟事件法第八條第一項前段，裁定如主文。
中　　　華　　　民　　　國　　九十三　　年　 　十一　 　月　　二十九　　日
                                  臺灣臺南地方法院家事庭
~B法      官　葉惠玲
右為正本係照原本作成。
如對本裁定抗告，須於裁定送達後十日內向本院提出抗告狀。
中　　　華　　　民　　　國　　九十三　　年　 　十一　 　月　　二十九　　日
~B法院書記官　林靜慧
